【裁判字號】    97,勞簡上,5
【裁判日期】    980121
【裁判案由】    給付退休金
【裁判全文】
臺灣臺南地方法院民事判決             97年度勞簡上字第5號
上  訴  人  臺灣中油股份有限公司
法定代理人  甲○○
訴訟代理人  郁旭華律師
被上訴人    乙○○
訴訟代理人  湯光民律師
上列當事人間請求給付退休金等事件，上訴人對於民國97年1月3
日本院臺南簡易庭96年南勞簡字第16號民事簡易判決提起上訴，
經本院於民國98年1月7日言詞辯論終結，判決如下：
    主  文
上訴駁回。
第二審訴訟費用新臺幣貳仟肆佰玖拾元由上訴人負擔。
    事實及理由
一、被上訴人於原審起訴主張及於本院抗辯：
  (一)被上訴人自民國55年12月14日至95年10月31日止，在上訴人
    公司臺南供氣中心擔任輸氣技術員一職，除每月應領取之薪
    資外，另按每月夜間輪班次數領取夜點費（下稱系爭夜點費
    ），系爭夜點費係上訴人公司給付被上訴人服勞務之對價，
    具有制度上之經常性，雖名義為「夜點費」，惟性質上仍屬
    勞動基準法（下稱勞基法）第2條第3款規定之工資，與修正
    前勞基法施行細則第10條第9款規定所稱之「夜點費」係偶
    然發生且不定期之給付者，尚屬有間，自不能以上開施行細
    則之規定，遽認系爭夜點費非屬工資。又被上訴人前所屬工
    會雖曾於69年6月間與上訴人公司締結團體協約，約定上訴
    人公司應按政府規定之標準按月發給工會會員正常工作報酬
    ，夜點費不在正常工作報酬範圍內等情，惟該協約第2條約
    定有效期間為3年，而該協約自73年6月20日續訂後迄今未再
    有其他約定以延長其效力，顯見該協約已對被上訴人喪失拘
    束力；況被上訴人所屬工會與上訴人公司締結該協約時，工
    會代表未經全體團員之書面委任，工會章程並未規定且工會
    代表大會亦未作成應與被告締結該協約之決議，被上訴人自
    然不受該協約之拘束。被上訴人退休時，上訴人公司未將實
    係工資之系爭夜點費納入計算平均工資，致被上訴人應領取
    之退休金短少。被上訴人在勞基法施行前（即73年7月31日
    前）之年資為17年2月又21日，依臺灣省工廠工人退休規則
    ，在15年內之工作年資，每滿1年給2個，超過15年之工作年
    資，每滿1年給半個月，換算基數為31. 125個基數，被上訴
    人在勞基法施行後之年資為22年3月，依勞基法換算基數為
    13.875個基數【計算方式：45- 31.125=13.875】，上訴人
    公司應發給被上訴人之退休金短少158,194元。並聲明：上
    訴人應給付被上訴人158,194元，及自95年12月2日起至清償
    日止，按週年利率百分之5計算之利息。原審為被上訴人全
    部勝訴判決，判命上訴人公司應給付被上訴人158,194元，
    及自95年12月2日起至清償日止，按週年利率百分之5計算之
    利息；被上訴人得假執行；但上訴人公司以158,194元為被
    上訴人預供擔保，得免為假執行。
  (二)上訴人公司之其他退休員工亦有主張系爭夜點費應列入平均
    工資計算退休金，目前全國各地法院提起給付退休金差額訴
    訟者，皆獲勝訴判決，故上訴人已於97年初，依已確定之判
    決給付差額退休金予退休員工，顯見上訴人已承認系爭夜點
    費應列入平均工資計算退休金。況所謂經常性之給與，只要
    在一般情形下經常可以領得之給付即屬之。再所謂「經常性
    」未指時間概念上之經常性，而是指制度上之經常性而言，
    亦即為雇主企業內之制度，雇主有支付勞工給與之義務時，
    該給與即為經常性給與，因為在既定制度下，勞工每次滿足
    該制度所設定之要件時，雇主即有支付該制度所訂給與之義
    務。倘雇主為改善勞工生活而給付非經常性給與，或為其單
    方之目的，給付具有勉勵、恩惠性質之給與，即非為勞工之
    工作給付之對價，亦與勞動契約上之經常性給與有別，自不
    得列入工資之範圍。又所謂因工作所獲得之對價，由勞動契
    約之法理言之，若為勞工因提供勞務而由雇主所獲得之對價
    ，本應認定為工資。此由勞基法第2條第1款從事工作獲致工
    資之規定，及民法第482條關於僱傭契約之定義提及「一方
    為他方服勞務，他方給付報酬」之規定即可得知。至於何種
    給付構成勞務之對價，應由給付之性質判斷之，即應審究該
    給付與勞務之提供是否處於同時履行之關係，雇主得否以勞
    工未提供勞務而拒絕某一給付，或當雇主不為某一給付，勞
    工得否拒絕勞務之提供等相關情狀予以判斷。準此，判斷雇
    主之給付是否為工資，不應以其給付名稱為何判斷，始可防
    止雇主將勞工因工作而獲得之經常性報酬，改為其他非工資
    之名義，以規避將該給付計入平均工資內。
  (三)常態性輪班制度為上訴人公司之作業方式，此為兩造所不爭
    執，堪信常態性輪班制度係上訴人公司之固定制度。系爭夜
    點費為輪值小夜班、大夜班者始得領取，為被上訴人因特定
    工作條件形成之固定常態工作所取得之給付，亦即被上訴人
    因經常性提供勞務所得之報酬，具有勞務對價性及經常性給
    與之性質，屬於勞基法第2條第3款規定之工資。修正前勞基
    法施行細則第10條第9款雖將差旅費、差旅津貼、交際費、
    夜點費及誤餐費等排除於同法第2條第3款所稱之其他任何名
    義之經常性給與以外，然該條款規定之差旅費及交際費，因
    屬不確定之事項所支出，故可認並非經常性之給與。至於夜
    點費部分，從該條款所稱之夜點費與誤餐費同列，而誤餐費
    既屬恩惠性及非經常性之給與性質，則夜點費應屬同一性質
    ，亦即該條款所稱之夜點費及誤餐費，係指雇主為體恤勞工
    於夜間工作而給與之夜間點心費，或勞工因執行職務延誤正
    常用餐時間，另外給與之餐費。惟系爭夜點費係屬勞工工作
    對價，且具經常性，與勞基法施行細則第10條第9款所稱之
    夜點費顯不相同，自尚難以系爭夜點費與修正前勞基法施行
    細則第10條第9款規定之「夜點費」使用同一名稱，遽將系
    爭夜點費排除於勞基法第2條第3款所定經常性給與之外。況
    勞基法施行細則於94年6月14日修正時，已將上開第10條第9
    款有關夜點費及誤餐費之規定刪除，以避免雇主巧立名目，
    規避將該給付列入平均工資計算，益證系爭夜點費應屬勞基
    法第2條第3款所定之工資無訛。再者，上訴人公司輪晚班者
    領取系爭夜點費300元，較輪中班領取系爭夜點費150元多出
    1倍，顯係輪值大夜班較輪值小夜班更不利於勞工之生活及
    健康，為報償其提供勞務相異之辛勞程度，而給與不同金額
    之對價，足證系爭夜點費確實為勞務之對價。
  (四)按團體協約法第17條固然規定：「團體協約已屆期滿，新團
    體協約尚未訂立時，於勞動契約另為約定前，原團體協約關
    於勞動條件之規定仍繼續為該團體協約關係人之勞動契約之
    內容」，此為團體協約之延續效力。但適用本條規定之前提
    ，須該團體協約有效成立方可。次按團體協約法第3條規定
    ：「勞資團體之代表機關，非依其團體章程之規定、或依其
    團員大會或代表大會之決議、或受其團體全團團員各個所授
    與特別書面之委任，不得以其團體之名義締結團體協約。違
    反前項規定所締結之團體協約，非得其團員大會之追認不發
    生效力。」，上訴人公司雖提出其與台灣石油工會最初於69
    年所締結之團體協約，業經呈報中央主管機關經濟部於69年
    7月14日函准予備查在案，惟被上訴人否認該簽約代表為其
    所選出或委任，上訴人公司復未舉證證明該簽約代表是依被
    上訴人所屬臺灣石油工會章程規定、大會決議或受其團體全
    團團員各個所授與特別書面之委任，自難認此團體協約可對
    被上訴人發生效力。且該團體協約第2條記明有效期間為生
    效日起3年，而前述團體協約經72年5月17日、73年6月20 日
    兩次續訂，其後即未續訂等情，復為上訴人公司所自承，並
    為被上訴人所不爭執，則應認該團體協約之效力僅至76年6
    月19日而已，上訴人抗辯該團體協約效力得拘束被上訴人云
    云，似嫌無據。
  (五)舉證責任分配原則之要證事實分類說，係依要證事實分配舉
    證責任，即將要證事實，依其性質分為積極事實和消極事實
    ，定其舉證責任之分配，其原則為主張積極事實者，應就該
    事實負舉證責任，主張消極事實者，則不必負舉證責任。上
    訴人主張「該簽約代表是否有依被上訴人所屬台灣石油工會
    章程規定、大會決議或受其團體全團團員各個所授與特別書
    面委任之情事」之事實，則上訴人公司主張簽約代表有經過
    授權之情事乃係屬積極事實，依舉證責任分配法則應由上訴
    人公司就該事實負舉證責任；被上訴人主張上開簽約代表無
    經過授權之情事乃係屬消極事實，依舉證責任分配法則，被
    上訴人就該事實不負舉證責任。上訴人公司主張73年6月20
    日簽立之團體協約之簽約代表有經授權云云，被上訴人否認
    台灣石油工會簽訂團體協約簽約代表及觀禮人員名錄上之簽
    約代表為其所選出或委任，更非理事會之成員，該簽約人員
    顯然無代表權限。上訴人公司不能舉證證明該簽約代表是依
    被上訴人所屬台灣石油工會章程規定、大會決議或受其團體
    全團團員各個所授與特別書面之委任，故該團體協約所訂權
    利義務內容自不能拘束被上訴人。
  (六)勞基法係對勞工最低限度之保障，應屬強制規定，凡命令、
    協議、契約抵觸強制規定者，均屬無效，縱上開團體協約有
    效，惟依團體協約第16條約定：「乙方會員之正常工作報酬
    ，由甲方按政府規定之標準，每月按期發給」，其所謂政府
    規定之標準，亦不排除勞基法之適用，上訴人公司不得執任
    何行政命令指摘夜點費不得列為經常性給與計算退休金。另
    按國營事業管理法第14條規定國營事業機構人員之待遇與福
    利，應由行政院規定標準，不得為標準以外之開支。惟依照
    經濟部所屬事業機構締結團體協約應行注意事項四：「各事
    業在與工會團體協約時，對於待遇、福利項目及標準不得低
    於勞動基準法有關法律規定，並不得逾越行政院及本部規定
    之標準。」，以及公營事業機構員工待遇授權訂定基本原則
    三：「生活保障：為確保員工基本生活，事業機構所訂定之
    待遇標準不得基於勞動基準法所定之基本工資。」上訴人公
    司主張之國營事業亦不能排除勞基法之規定。
  (七)依最高法院96年度台上字第2856號判決理由記載：「勞動基
    準法第2條第3款所稱工資之定義，係以『勞務之對價性』作
    為工資認定之主要標準，並以『經常性之給與』為輔助認定
    標準，故判斷雇主某項給付是否為工資，應以上開立法定義
    所提出之判斷標準檢視之，而不得以給付名稱決定。本件被
    上訴人工作型態係採24小時常態輪班制工作，而每月除領取
    薪資外，另按月依上班日數額外領取夜點費，而被上訴人係
    24小時全天候、連續性現場作業，系爭夜點費係上訴人公司
    在工資外，針對輪值小夜班、大夜班之工作人員所發給，其
    金額固定，不因員工之工作內容、年資、級職不同而有差別
    ，且被上訴人於夜間工作乃上訴人員工一貫性、常態性之工
    作型態，而固定值大夜班又為被上訴人固定之工作，與一般
    公司行號為應付臨時性之業務需求偶而為之者有間；故系爭
    夜點費及值夜費之給與，已成為被上訴人因特定工作條件所
    形成固定常態工作中可取得之給與，為被上訴人因經常性提
    供勞務所得之報酬，自係勞工提供勞務之對價且為經常性給
    與而為上開條款所稱之工資，依法應計入平均工資以計算被
    上訴人所得請領之退休金』等語，足以認定上訴人公司發給
    之系爭夜點費屬與經常性給與性質，應列入平均工資計算退
    休金。另最高法院92年台上字第2108號判決見解亦認為同屬
    國營事業之中國鋼鐵股份有限公司，所發給之夜點費亦為經
    常性給與性質，應列入平均工資計算退休金。並聲明：上訴
    駁回；第二審訴訟費用由上訴人負擔。
二、上訴人則以：
  (一)被上訴人前所屬台灣石油工會與上訴人公司於73年6月20 日
    簽訂團體協約有效成立，且拘束被上訴人：
    按勞資團體之代表機關，非依其團體章程之規定、或依其團
    員大會或代表大會之決議、或受其團體全團團員各個所授與
    特別書面之委任，不得以其團體之名義締結團體協約。違反
    前項規定所締結之團體協約，非得其團員大會之追認不發生
    效力。又按團體協約已屆滿，新團體協約尚未訂立時，於勞
    動契約另為約定前，原團體協約關於勞動條件之規定仍繼續
    為該團體協約關係人之勞動契約之內容。團體協約法第3條
    、第17條分別定有明文。被上訴人前所屬台灣石油工會與上
    訴人公司於73年6月20日簽訂團體協約，於76年6月19日有效
    期間屆滿，迄今未再續訂團體協約，依團體協約法第17條規
    定，原團體協約關於勞動條件之規定仍得有效延續其效力。
    被上訴人雖否認曾委任或選任簽約代表，代表其前所屬工會
    與上訴人簽訂系爭團體協約，惟依簽訂團體協約當時之臺灣
    石油工會章程第6條第3款規定「本會任務如下：…三、團體
    協約之締結、修改或廢止。」、第21條第6款「理事會職權
    如左：…六、推定全權代表，代表本會締結團體協約。」等
    情觀之，該團體協約乃依團體協約法所定程序，經由被上訴
    人前所屬臺灣石油工會章程之規定，以其工會團體之名義而
    與上訴人締結，其合法性殆無疑問，足認系爭團體協約應有
    效成立，被上訴人自應受該協約之拘束。
  (二)系爭夜點費並非工資，不得納入平均工資計算退休金：
    依團體協約法第16條約定：「乙方會員（即被上訴人）之正
    常工作報酬，由甲方（即上訴人）按政府規定之標準，每月
    按期發給。」再按行政院人事行政局81年10月28日81 局肆
    字第36543號函釋謂「夜點費原係由各機關衡酌實際需要自
    行支給，非由行政院核定之法令待遇項目，並以輪值夜班之
    人員為支給對象，尚非普遍性給與，且各機關支給標準不一
    ，仍宜由各機關（構）衡酌實際需要，核酌是否繼續支給或
    逕予取消。」之意旨，及經濟部國營事業委員會編定之經濟
    部所屬事業人員退休撫卹及資遣辦法作業手冊謂「爾後部屬
    事業人員之退撫及資遣悉依本辦法及本作業手冊辦理」、「
    目前各機構人員之（薪）工資，除單一薪給、延長工作時間
    工資（超時工作報酬、加班費均屬之）及經本部核定准併入
    平均工資計算之經常性給與者（如附件貳之一）外，其餘項
    目不予列入平均工資計算」等情，以及經濟部96年3月23日
    經人字第09603503910號函認定「國營事業管理法第14條規
    定，國營事業，應撙節開支，其人員待遇及福利，應由行政
    院規定標準，不得為標準以外之開支。故國營事業員工之工
    資範圍、項目等應按行政院規定標準為之，無由令勞雇雙方
    協議訂定之餘地。考量國營事業具有特定政策目的、法律保
    障獨占利益、盈餘應歸全民共享等特徵，國營事業之人員待
    遇及福利，自應受上級機關行政院之節制與監督（按行政院
    又受國會制衡）」之意旨。又上訴人公司員工薪資事項應呈
    報經濟部核可始生效力，非可逕依勞基法第21條規定由兩造
    自行協商，故夜點費應於呈報經濟部核可後始得計入工資，
    足證系爭夜點費並非工資，自不得納入平均工資予以計算退
    休金。再按工資，係勞工因工作而獲得之報酬，包括工資、
    薪金及按計時、計日、計月、計件以現金或實物等方式給付
    之獎金、津貼及其他任何名義之經常性給與均屬之，勞基法
    第2條第3款定有明文。所謂其他任何名義之經常性給與，乃
    係就其他可能之工資給與為概括性之規定，為前段所例示工
    資型態以外之獨立工資給付型態，該經常性之工資給與，除
    須具經常性給與性質外，並須排除勞基法施行細則第10條所
    列之給與（最高法院93年度台上字第44號判決要旨參照）。
    是判斷雇主之給與是否屬於工資，須符合「勞工因工作而獲
    得之報酬」及「經常性給與」之性質。至於雇主若為改善勞
    工生活或激勵勞工而給付非經常性給與或為單方之目的，給
    付具有勉勵、恩惠性質之給與，即非勞工之工作給付之對價
    ，無論其係固定發放與否，倘未變更其獎勵恩惠給與性質，
    亦不得列入工資範圍之內（最高法院91年度台上字第897號
    判決參照）。
  (三)上訴人公司之輪值制度並未違反勞基法晝夜輪班原則，不得
    強令上訴人對夜間工作之勞工加給工資：
    按雇主對勞工不得因性別而有差別之待遇。工作相同、效率
    相同者，給付同等之工資；勞工每日正常工作時間不得超過
    8小時，每2週工作總時數不得超過84小時；勞工工作採晝夜
    輪班制者，其工作班次，每週更換1次。但經勞工同意者不
    在此限。依前項更換班次時，應給予適當之休息時間，勞基
    法第25、30、34條分別定有明文。可知晝夜輪班制乃法所明
    定之工作型態，且勞基法除規定其工作班次，每週應更換1
    次外，未見有其他特別規定，亦未有雇主應另外加給任何工
    資之規定，堪認晝夜輪班制屬正常工作時間之範圍內，雇主
    依法毋庸為任何額外之給付，此與勞基法第24條所定雇主延
    長勞工工作時間則應另加給延時工資（即加班費）之情形不
    同。上訴人公司員工作業方式採24小時早、小夜、大夜三班
    輪流制，各班工作性質皆相同，僅服勤時間有不同，此項工
    作型態，在被上訴人受僱之際，即已知悉，並為勞動契約之
    內容；而上開輪班情形，係於固定期間內更換輪班表，每人
    皆須輪值早、夜班，目前有關本件夜點費之發放對象，係實
    際輪值小夜、大夜班之員工，於一般正常之工資外，輪小夜
    班另給予夜點費150元，輪大夜班另給予夜點費300元，且不
    論員工本薪高低，每一員工領取之夜點費金額均相同，亦不
    因員工作業種類及其工作複雜性、經驗、學歷、智力、技能
    、勞心度、勞力度、年資、級職之不同而有差異等情，為兩
    造所是認，足徵夜點費非關勞務之對價，否則應比照薪資高
    低而異。揆諸前揭說明，上訴人公司依法無須對從事夜班之
    員工給付較多之工作報酬，亦即上訴人於一般正常工資外，
    雖對輪值夜班之員工再給與夜點費，縱令該夜點費係經常性
    之給與，惟既屬額外之給與，難認係勞工工作之對價，而係
    上訴人因體恤輪班制而於夜間工作勞工之辛勞所為之恩惠性
    給與。至被上訴人所稱其於夜間工作，身心負荷較白天為重
    ，須犧牲健康及與親友共處之時間，若夜間工作之工資未較
    日間工作為多者，無人願意為之一節，此在基於保護勞工之
    衡平性理論而言，固非無據，惟現行勞基法既未就此加以規
    定，且被上訴人於任職之初，已知其工作型態係採三班輪值
    制，亦即上訴人公司每位員工皆有輪值日、夜班之情形，此
    為被上訴人工作之常態，並非上訴人公司強迫被上訴人於夜
    間工作，若以上訴人公司對夜間工作者給予之夜點費計入平
    均工資，即強令上訴人公司加給工資。
  (四)系爭夜點費制度並非上訴人公司為規避工資給付之目的而巧
    立名目改以夜點費方式發給：
    台灣油礦探勘處曾於49年12月13日訂頒台灣油礦探勘處夜班
    工作人員發給夜點費辦法第4條規定：「本辦法所稱夜點費
    依公司誤餐費標準核計之」。而於61年2月19日修正後，關
    於夜點費改以發放定額食物代金之方式給與，並於該辦法第
    4 條明定發放之金額為8元（下午4時至晚間12時輪值）或15
    元（晚間12時至翌日上午8時），復於69年2月1日訂定台灣
    油礦探勘總處夜班工作人員夜點費支給標準表，將夜點費之
    發放金額一律提高至50元。嗣上訴人公司於77年3月17日以
    （77）油人字第70148(三)號函通知所屬單位，將夜點費調整
    為每次100元，復先後於77年7月1日、78年7月1日、88年4月
    1日將小夜班之夜點費提高為110元、125 元、150元；將大
    夜班之夜點費提高為220元、250元、300元，迄今未再調整
    。參酌上訴人公司曾於79年7月20日以（79）油人字第7907
    2065號函示：「衡酌目前誤餐費、夜點費額度已達一般餐點
    消費水準以上，且行政院所定國內差旅費中膳雜費每日僅
    300至450元，是以本（80）年度仍維持現行標準」等語，且
    誤餐費亦係隨同小夜班之夜點費額調幅調整，益證夜點費之
    給與，乃係由食物津貼演變而來，且其金額係隨物價指數而
    調整，與勞務不具對價關係。況依行政院人事行政局81 年
    10月28日八十一局肆字第36543號函示：「查夜點費原係由
    各機關衡酌實際而要自行支給，非由行政院核定之法定待遇
    項目，並以輪值夜間作業之人員為支給對象，尚非普遍性給
    與，且各機關支給標準不一…仍宜由各機關視實際需要檢討
    ，核酌是否繼續支給或逕予取銷」等語，可見夜點費並非法
    定預算項目，是各機關究將該費用以何預算項目編列報銷，
    容有彈性，亦難以其編列之預算名目，遽認其具有勞務對價
    之性質，況同為輪流值班，上訴人卻僅對輪值夜班者發放夜
    點費，對輪值早班者，不另報早點費等情，亦為兩造所不爭
    ，足徵不論夜點費或誤餐費，均與工作無關，非屬勞務之對
    價，即非勞基法所稱之工資，自不應列入平均工資作為退休
    金計算基礎。勞基法施行細則於94年6月15日修正時，固將
    原第10條第9款有關「夜點費」及「誤餐費」刪除，然其刪
    除理由係：「事業單位發給之夜點費，如係雇主為體恤夜間
    輪班工作之勞工，給與購買點心之費用，誤餐費如係因耽誤
    勞工用餐所提供之餐費，則非屬該法所稱之工資。鑒於事業
    單位迭有將『輪班津貼』或『夜勤津貼』等具有工資性質之
    給付，以『夜點費』或『誤餐費』名義發放，以減輕雇主日
    後平均工資之給付責任，實有欠妥，爰修正刪除勞動基準法
    施行細則第10條第9款之『夜點費』或『誤餐費』規定，嗣
    後有關夜點費及誤餐費是否為工資，應依該法第2條第3款規
    定及上開原則，個案認定」，並未明示凡給與之「夜點費」
    及「誤餐費」必屬工資。益明夜點費是否屬於工資，仍應視
    其是否符合「勞務對價性」及「給與經常性」二要件而斷，
    尚不能僅以勞基法施行細則之修正，即遽認夜點費係屬工資
    。且上訴人之夜點費制度，早於49年間即訂有辦法，並非因
    勞基法及同法施行細則明文規定不列入工資後，為規避工資
    給付之目的而巧立名目改以夜點費方式發給。原審未察，為
    上訴人敗訴之判決，並依職權為假執行之宣告，自有未洽，
    應予廢棄改判，並聲明：原判決廢棄；被上訴人在第一審之
    訴及假執行之聲請均駁回；第一、二審訴訟費用由被上訴人
    負擔。
三、兩造不爭執之事項：
  (一)被上訴人自55年12月14日起受雇於上訴人公司，於95年10月
    31 日屆齡退休，於勞基法施行前之年資為17年2月又21日（
    自55年12月14日起至73年7月31日止），依台灣省工廠工人
    退休規則之規定，換算基數為31.125個基數，於勞基法施行
    後之年資為22年3月（自77年8月1日起至95年10月31日止）
    ，依勞基法換算基數為13.875個基數。
  (二)被上訴人之工作時間為24小時3班輪值，固定期間更換輪班
    表，輪班時間分日班、小夜班及大夜班，依夜間輪班次數領
    取固定夜點費，輪大夜班時可領取夜點費為00元，輪小夜班
    時可領取夜點費150元，不因作業種類而異，但如未實際輪
    班，則不得領取夜點費。
  (三)被上訴人於95年10月31日退休前，自95年5月至10月分別按
    月領取之夜點費為2,700元、3,600元、3,300元、3,300元、
    3,600元及4,800元。被上訴人退休時，上訴人公司關於其退
    休金之計算，未將系爭夜點費列入工資計算其平均工資。若
    系爭夜點費得列計平均工資，則被上訴人已領得之退休金短
    少170,644元。
  (四)被上訴人前所屬台灣石油工會曾於69年6月間與上訴人訂立
    團體協約，依協約第2條約定有效期間為3年。
四、兩造爭執之事項：
  (一)系爭夜點費是否為勞基法第2條第3款所定之工資？
  (二)被上訴人是否受前所屬台灣石油工會與上訴人公司訂立團體
    協約內容之拘束，而不得主張系爭夜點費應列計平均工資？
五、系爭夜點費是否為勞基法第2條第3款所定之工資：
  (一)按勞基法第2條第3款規定：「工資：謂勞工因工作而獲得之
    報酬，包括工資、薪金及按計時、計日、計月、計件以現金
    或實物等方式給與之獎金、津貼及其他任何名義之經常性給
    與均屬之」，故所謂工資，應屬「勞務之對價」及「經常性
    之給與」，至於其給付名稱為何，則非所問（最高法院92年
    度台上字第2108號判決意旨參照）。又主管機關即行政院勞
    工委員會唯恐不明確，特於修正前勞基法施行細則第10條將
    勞工非因工作而獲得之對價，或雇主為單方之目的而為任意
    性、恩給性之給付，明文排除於上開條款所稱「其他任何名
    義之經常性給與」範圍之外，以杜爭議，並規定：「本法第
    2條第3款所稱之其他任何名義之經常性給與係指左列各款以
    外之給與。一紅利。二獎金：指年終獎金、競賽獎金、研究
    發明獎金、特殊功績獎金、久任獎金、節約燃料物料獎金及
    其他非經常性獎金。三春節、端午節、中秋節給與之節金。
    四醫療補助費、勞工及其子女教育補助費。五勞工直接受自
    顧客之服務費。六婚喪喜慶由雇主致送之賀禮、慰問金或奠
    儀等。七職業災害補償費。八勞工保險及雇主以勞工為被保
    險人加入商業保險支付之保險費。九差旅費、差旅津貼、交
    際費、夜點費及誤餐費。十工作服、作業用品及其代金。十一
    其他經中央主管機關會同中央目的事業主管機關指定者」。
    惟資方之給付究屬「工資」抑係該條所定之給與，仍應具體
    認定，不因形式上所用名稱為何而受影響（最高法院91年度
    台上字第437號判決參照）。然因勞資雙方就修正前勞基法
    施行細則第10條第9款中之「夜點費及誤餐費」項目，因部
    分事業單位將原有之「夜勤津貼」或「輪班津貼」以「夜點
    費」或「誤餐費」名義支付，迭生勞資爭議，主管機關即行
    政院勞工委員會鑒於避免勞資間之紛爭與明確規範業界經常
    使用之「夜點費」、「誤餐費」、「夜勤津貼」及「輪班津
    貼」究為工資與否，決定刪除「夜點費及誤餐費」，並明確
    申明：一若雇主因原屬體恤夜間輪班工作之勞工辛勞，給予
    購買點心之費用或因耽誤勞工用餐所提供之誤餐費用，如符
    合社會通念之標準及實際情況而給與購買點心或用餐之費用
    者，仍然非屬工資，該部分並不會增加企業經營之成本，勞
    工也會明白該項給與係屬雇主之恩給性的措施，以符合社會
    通念購買點心或用餐之費用者，仍非屬工資。二若部分事業
    單位將既往對於勞工夜間工作所給與之「夜班津貼」或「夜
    勤津貼」以「夜點費」或「誤餐費」名目給與，且依勞工勞
    務提供之頻率與工作時段之不同而給於較高之津貼者，仍應
    屬工資之範疇。三刪除勞基法施行細則第10條第9款中有關
    「夜點費」及「誤餐費」，僅表示該等項目是否為工資應回
    歸勞基法第2條第3款之工資定義來認定。四刪除「夜點費」
    或「誤餐費」名目，將有助於勞資雙方自行在勞動契約中明
    確約定或規範業界常態使用之「夜勤（夜班）津貼」與「夜
    點費」或「誤餐費」作適當的區隔。並於94年6月14日以勞
    動2字第0940031385號令修正刪除發布勞基法施行細則第10
    條第9款有關「夜點費及誤餐費」項目。是以「工資」之定
    義在勞基法第2條第3款已有明定，凡勞工因工作而獲得之報
    酬；且明確為勞工勞務提供所得之對價均屬工資，而不以其
    名目為何而排除工資認定，工資之實質內涵應回歸勞基法第
    2條第3款之規定判斷之。
  (二)工資實既係勞工之勞力所得，為其勞動對價而給付之經常性
    給與，倘雇主為改善勞工生活而給付非經常性給與；或為其
    單方之目的，給付具有勉勵、恩惠性質之給與，即非為勞工
    之工作給付之對價，與勞動契約上之經常性給與有別，不得
    列入工資範圍之內。是工資係勞工之勞力所得，為其勞動之
    對價，且須為經常性之給與，始足當之，不因雇主為國營事
    業而有不同。又所謂經常性之給與，縱在時間上、金額上非
    固定，只要在一般情形下經常可以領得之給付即屬之。亦即
    只要某種給與係屬工作上之報酬，在制度上有經常性者，即
    得列入平均工資以之計算退休金至於獎金、津貼或其他任何
    名義之經常性給與等，均為工資之例示規定。倘雇主對勞工
    之財務給付，係屬勞方因工作所得之報酬時，即可認定為工
    資，別無探求該給付是否係經常性給與之必要。又判斷給付
    是否為勞務之對價，應依一般交易觀念決之，即應以給付之
    性質，從契約法觀點，可以該給付與勞務之提出是否處於同
    時履行的關係為斷。至於其給付名義如何，並非具有決定性
    之標準，此由我國勞基法第2條第3款關於工資之規定，非採
    列舉式，而係採定義性及例示性之立法技術即可推知，至勞
    基法施行細則之規定非屬法律位階，並無拘束法院適用法律
    之效力，仍應探究資方給與之本質以為斷。故勞工因工作所
    得之報酬，倘符合「勞務對價性」及「給與經常性」二項要
    件時，依法即應認定為工資。而於判斷某項給付是否具「勞
    務對價性」及「給與經常性」要件之際，則應依一般社會交
    易之健全觀念以為決定，至於其給付之名稱如何，在非所問
    。又給付係以與勞務提出有密切相關的工作條件（例如工作
    時間：大夜班，工作地點：偏遠地區）為前提，依一般觀念
    可認為是為酬傭或彌補其提供勞務的特殊辛勞與負擔，因此
    是直接對勞工所提出的勞務附加地作更進一步的報償。
  (三)本件被上訴人之工作時間為24小時3班輪值，固定期間更換
    輪班表，輪班時間分日班、小夜班及大夜班，且依夜間輪班
    次數領取固定夜點費，輪大夜班領取夜點費為100元，輪小
    夜班領取夜點費150元，不因作業種類而異，但如未實際輪
    班，則不得領取夜點費，為兩造所不爭執之事實，上訴人復
    於原審及本院自陳：系爭夜點費為固定數額，不因工作複雜
    性、勞工經驗、學歷、智力、技能、勞心度、勞力度、年資
    、級職之不同而有差異等語，足認系爭夜點費之核發，為輪
    值大夜班、小夜班者均得領取，而輪值大夜班、小夜班為上
    訴人公司固定之工作制度，此種因特殊工作條件而對勞工所
    增加提出之現金給付，其本質應係該值班時段之勞務對價，
    系爭夜點費已成為兩造間因特定工作條件，形成固定常態工
    作中可取得之給與，為勞工因經常性提供勞務所得之報酬，
    是系爭夜點費性質係屬勞工因工作所獲之報酬，在制度上亦
    具有經常性，符合「勞務對價性」及「給與經常性」二項要
    件，足認被上訴人於夜間值班乃上訴人公司員工一貫性、常
    態性之工作型態，核與為應付臨時性之業務需求偶然發生而
    非經常性給與，且與勞務之給付並無對價關係之性質不同。
    再者，依勞基法第34、36及39條規定可知，勞基法雖未規定
    輪值夜班者，雇主應另行給與工資，然若雇主衡以勞工於夜
    間工作，對於員工之身體健康及家庭生活有所影響，基於體
    恤輪值夜班員工之辛勞而另行給付金額或核以不同之工資待
    遇時，並未違反勞基法第25條所定之薪資平等原則，且非為
    上開條文規定所不許。故雇主形式上非以薪資名義，而實質
    上係衡量、彌補輪值夜班員工提供勞務特殊之情形下所給予
    報償，即難謂非屬工資之一部，同時亦與薪資平等原則相符
    。上訴人公司對輪值早班之勞工，固未給付早點費，而僅對
    輪值夜班之勞工給與夜點費，惟輪早班者其上班時數與其他
    非採晝夜輪值制度正常上班時間相同，且相較於輪值夜班對
    勞工身心、家庭之影響，輪值早班顯然影響較小，如上訴人
    公司對輪值早班勞工亦按輪值次數發給早點費，反形成薪資
    給付齊頭式平等，顯不符薪資實質平等原則之精神，況上訴
    人公司是否給予輪值早班勞工早點費，係上訴人公司本於薪
    資政策自主考量決定是否發給，不能因其對輪早班勞工未發
    給早點費，逕認系爭夜點費與工作無關。況因夜間工作不利
    於勞工之生活及健康，對夜間工作之勞工給予較日班勞工為
    高之工資，應屬合理，上訴人公司給付系爭夜點費既以實際
    輪班之員工作為對象，且在正常工資之外所為額外給付，屬
    輪值大、小夜班員工因特定工作條件所形成固定常態工作中
    可取得之給與，應認具有「勞務之對價」的性質，此由上訴
    人公司區分輪大、小夜班而支付不同金額之夜點費即明。況
    上訴人公司員工需實際有輪值大、小夜班者，始得領取系爭
    夜點費，益見系爭夜點費之給付係以與勞務提供密切相關之
    工作條件即工作時間係夜間作為給付之前提，此種因環境、
    時間等特殊工作條件，而對勞務之提供所增加之現金給付，
    依一般觀念可認係為報酬，彌補勞工因於特殊工作環境、時
    間提供勞務之特殊辛勞與負擔，應認係上訴人公司直接對勞
    工所提供之勞務附加地作進一步之報償，其本質仍係勞工提
    供勞務之對價，尚不得以輪值早班員工未發給早點費，認系
    爭夜點費與工作無關，非屬勞務提供之對價。
  (四)又系爭夜點費分為輪大夜班領取夜點費100元，輪小夜班領
    取夜點費150元，且為固定數額，不因勞工學經歷、智能、
    勞心程度或年資而異等情，顯見上訴人公司係以是否實際輪
    值大、小夜班為條件，對符合條件之勞工，即按值班之次數
    ，每次支付固定數額即300元或150元之夜點費，而與個別勞
    工之工作性質或績效差異無關。換言之，上訴人公司對於每
    位實際輪值大、小夜班之勞工，即有按次支付300元或150元
    夜點費之義務，足認系爭夜點費之給付在上訴人公司具有制
    度上之經常性。另參酌被上訴人自55年間任職上訴人公司至
    95年11月1日退休之日止，初適用台灣油礦探勘處於49年12
    月13日訂頒台灣油礦探勘處夜班工作人員發給夜點費辦法第
    4條規定：「本辦法所稱夜點費依公司誤餐費標準核計之」
    。上開辦法於61年2月19日修正後，關於夜點費改以發放定
    額食物代金之方式給與，並於該辦法第4條明定發放之金額
    為8元（下午4時至晚間12時輪值）或15元（晚間12時至翌日
    上午8時），復於69年2月1日訂定台灣油礦探勘總處夜班工
    作人員夜點費支給標準表，將夜點費之發放金額一律提高至
    50元，再於77年3月17日以（77）油人字第701 48(三)號函通
    知所屬單位，將夜點費調整為每次100元，復先後於77年7月
    1日、78年7月1日、88年4月1日將輪小夜班之夜點費依序提
    高為110元、125元、150元；將輪大夜班之夜點費依序提高
    為220元、250元、300元，迄今未再調整等情，堪認上訴人
    公司對輪值夜班員工均按輪值次數給予固定數額之夜點費，
    其間夜點費固隨物價指數調整或由食物演變為金錢，但上訴
    人公司發放夜點費迄今已持續近50年之久，有長久以來反覆
    實施之事實，亦足認系爭夜點費之發放具有經常性給與之性
    質。又工資係勞工因工作而獲得之報酬，得以現金或實物給
    與，故雇主給予之實物，只要符合「勞務之對價」及「經常
    性之給與」的性質，仍不脫工資之範疇，系爭夜點費之給付
    實為工資，已如前述，不因給付之內容為實物或金錢而令生
    質變，其理至明。況一般工資中亦有部分項目之給付，並不
    考量員工之作業種類及複雜性、學經歷及技能、勞力及勞心
    程度、年資及職級等條件，而均給予相同一致之數額者，是
    上訴人公司不論其所屬勞工學經歷、智能、勞心程度或年資
    而異，統一發給相同金額之系爭夜點費，尚不因此而影響系
    爭夜點費具有之工資本質。況薪資之結構亦有單純與繁複之
    分，工作底薪未予調整，亦不表示薪資結構之其他項目不得
    調整，上訴人公司既將系爭夜點費隨物價指數而作調整，適
    足以反映出系爭夜點費為夜間提供工作勞務之對價，而非恩
    惠性給予。是以，系爭夜點費乃上訴人公司因環境、時間等
    特殊工作條件而對其勞工所增加提出之現金給付，其本質具
    有「勞務之對價」及「經常性之給與」的性質，應屬工資，
    不因其名稱為「夜點費」而更異其工資之屬性。系爭夜點費
    既經本院實質審核並認定為工資，已如上述，雖上訴人公司
    屬國營事業，行政院人事行政局81年10月28日八十一局肆字
    第36543號函示：「查夜點費原係由各機關衡酌實際而要自
    行支給，非由行政院核定之法定待遇項目，並以輪值夜間作
    業之人員為支給對象，尚非普遍性給與，且各機關支給標準
    不一…仍宜由各機關（構）視實際需要檢討，核酌是否繼續
    支給或逕予取銷」等語（見原審卷第146頁），及經濟部所
    屬事業人員退休撫卹及資遣辦法作業手冊第3頁有關「計算
    平均工資之經常性給與」略以：各機構人員支薪工資，除單
    一薪給及延長工作時間工資外，本部核准併入平均工資計算
    之經常性給與者如附表，其餘項目不予列入平均工資計算，
    故夜點費自始未計入平均工資之計算」等語（見原審卷第
    144頁），及經濟部96年3月23日經人字第09603503910號函
    謂：「考量國營事業具有特定政策目的、法律保障獨占利益
    、盈餘應歸全民共享等特徵，國營事業之人員待遇及福利，
    自應受上級機關行政院之節制與監督…綜上，夜點費之性質
    非即非屬工資」等語（見原審卷第120頁），既與本院上開
    認定系爭夜點費屬工資之事實不符，本院自不受上開上開函
    示及作業手冊之拘束。
  (五)至勞基法第24條固規定雇主延長勞工工作時間者，其延長工
    作時間之工資，應依法定標準加給之，但晝夜輪班制則為勞
    基法第34條所明定之工作型態之一，夜間輪流值班即為正常
    之工作時間，與延長工作時間自有不同。上訴人公司工作時
    間係採晝夜輪班制，並按輪值夜班次數給付輪值員工固定金
    額之系爭夜點費，系爭夜點費實際為工資之給付，應屬勞工
    於正常工作時間內提供勞務之對價，係上訴人公司給付輪值
    夜班勞工者正常工作時間之工資，並非上訴人公司延長工作
    時間而加給之工資。又勞工每7日中至少應有1日之休息，作
    為例假；勞工於例假日提供勞務者，工資應由雇主照付，若
    係雇主徵得勞工同意而於例假日提供勞務者，工資應加倍發
    給，其因季節性關係有趕工之必要，經勞工或工會同意照常
    工作者亦同，勞基法第36及39條分別定有明文。系爭夜點費
    具有工資之性質，已如前述，不因上訴人公司有無依上開規
    定對於例假日提供勞務者加倍發給工資而異其性質，故勞工
    於例假日輪值者，上訴人公司本應依上開條文加倍給付系爭
    夜點費，如上訴人公司未依上開規定發給，於法固有未合，
    惟不得以此反推系爭夜點費並非工資。
  (六)修正前勞基法施行細則第10條第9款雖將「差旅費、差旅津
    貼、交際費、夜點費及誤餐費等」排除於同法第2條第3款所
    稱之其他任何名義之經常性給與以外，然該條款規定之差旅
    費及交際費，因屬不確定之事項所支出，故可認並非經常性
    之給與，至於夜點費部分，從該條款所稱之夜點費與誤餐費
    同列，而誤餐費既屬恩惠性及非經常性之給與性質，則夜點
    費應屬同一性質，亦即該條款所稱之夜點費及誤餐費，係指
    雇主為體恤勞工於夜間工作而給與之夜間點心費，或勞工因
    執行職務延誤正常用餐時間，另外給與之餐費。而系爭夜點
    費係屬勞工工作對價，且具經常性，已如前述，與該條款所
    稱之「夜點費」顯不相同，尚難以系爭夜點費與修正前勞動
    基準法施行細則第10條第9款規定之夜點費係使用同一名稱
    ，遽將系爭夜點費排除於勞基法第2條第3款所定經常性給與
    之外。況勞基法施行細則於94年6月14日修正時，已將第10
    條第9款有關夜點費及誤餐費之規定刪除，以避免雇主巧立
    名目，規避將該給付列入平均工資計算，詳如上述，益證系
    爭夜點費應屬工資無訛。
六、被上訴人是否受前所屬台灣石油工會與上訴人公司訂立團體
    協約內容之拘束，而不得主張系爭夜點費應列計平均工資？
  (一)上訴人公司雖以其與被上訴人所屬臺灣石油工會曾於73 年6
    月20日簽訂團體協約，於76年6月19日有效期間屆滿，迄今
    未再續訂團體協約，依團體協約法第17條規定，原團體協約
    關於勞動條件之規定仍得有效延續其效力，依該協約第16
    條之約定，臺灣石油工會會員之正常工作報酬，由上訴人公
    司按政府規定之標準，每月按期發給，而上訴人公司因屬國
    營事業，工資自應優先適用國營事業管理法之規定，依該法
    第14條之規定，自不得將夜點費列入工資計算云云。惟查：
    上訴人公司首次與台灣省石油工會於55年8月26日簽訂團體
    協約，復於67年12月19日、69年1月3日再次簽訂團體協約等
    情，此有經濟部96年3月23日經人字第09603503910號函附卷
    可憑（見原審卷第120頁），堪信上訴人公司與被上訴人所
    屬臺灣省石油工會最後係於69年1月3日簽訂團體協約至明，
    上訴人公司主張其與被上訴人所屬之臺灣省石油工會最後係
    於73年6月20日簽訂團體協約，惟並未提出73年6月20日締結
    之團體協約內容以實其說，應不可採。再按勞資團體之代表
    機關，非依其團體章程之規定、或依其團員大會或代表大會
    之決議、或受其團體全團團員各個所授與特別書面之委任，
    不得以其團體之名義締結團體協約。違反前項規定所締結之
    團體協約，非得其團員大會之追認不發生效力。又按團體協
    約已屆滿，新團體協約尚未訂立時，於勞動契約另為約定前
    ，原團體協約關於勞動條件之規定仍繼續為該團體協約關係
    人之勞動契約之內容。團體協約法第3條、第17條分別定有
    明文。亦即台灣石油工會代表機關，於有工會章程之授權，
    或工會大會或代表大會之決議、或受其團體全團團員各個所
    授與特別書面之委任，即得以台灣石油工會名義與上訴人公
    司締結團體協約，或經台灣石油工會大會之追認後生效，否
    則對於台灣石油工會會員不生任何效力。被上訴人雖否認上
    訴人公司與台灣石油工會締結之團體協約合法生效，惟依於
    69年1 月3日締約當時之臺灣石油工會章程第6條第3款規定
    ：「本會任務如下：…三團體協約之締結、修改或廢止。」
    、第21 條第6款規定「理事會職權如左…六推定全權代表，
    代表本會締結團體協約。」等情觀之（見本院卷第57、61頁
    ），足證上訴人公司與台灣省石油工會於69年1月3日締結之
    團體協約係依被上訴人前所屬臺灣石油工會章程之授權，以
    工會團體之名義與上訴人公司所締結，合於上開團體協約法
    第3條之規定，足認上訴人公司與台灣石油工會於69年1月3
    日締結之團體協約為有效成立，被上訴人自應受該團體協約
    之拘束。再依69年1月3日締結之團體協約第2條約定：「本
    協約有效期間從生效之日起為期3年」（見原審卷第133頁）
    ，足證該團體協約早已屆滿有效期間，上訴人公司雖不能舉
    證證明該團體協約屆滿後，另與台灣石油工會訂立新團體協
    約，惟依團體協約法第17條之規定，原團體協約關於勞動條
    件之規定仍繼續為該團體協約關係人之勞動契約之內容，故
    被上訴人仍受上訴人公司與台灣石油工會於69年1月3日締結
    之團體協約內容所拘束。
  (二)又按勞動基準法第1條明定：「為規定勞動條件最低標準，
    保障勞工權益，加強勞雇關係，促進社會與經濟發展，特制
    定本法；本法未規定者，適用其他法律之規定。雇主與勞工
    所訂勞動條件，不得低於本法所定之最低標準。」，雖上訴
    人公司與台灣石油工會於69年1月3日締結之團體協約有效成
    立，且於有效期間屆滿後，被上訴人仍受上訴人公司與台灣
    石油工會於69年1月3日締結之團體協約內容所拘束，詳如前
    述，惟依69年1月3日締結之團體協約第15條約定：「甲方（
    即上訴人公司）基於同工同酬原則，依照政府規定發給工作
    報酬予乙方會員（即被上訴人所屬台灣省石油工會會員）」
    、第16條約定「乙方會員之正常工作報酬，由甲方按政府規
    定之標準，每月按期發給」等語（見原審卷第135頁）等語
    ，並未就輪值大夜班或小夜班關於「系爭夜點費」之發給另
    為約定，本院參酌勞基法於73年7月30日施行，同年8月1日
    生效後，所謂「政府規定之標準」，在勞基法公布施行後，
    應指勞基法規定之標準，此由上訴人所引「經濟部所屬事業
    人員退休、撫恤及資遣辦法」第3條後段規定：「平均工資
    依勞動基準法有關規定辦理」自明。而依「經濟部所屬事業
    人員退休、撫恤及資遣辦法」之作業手冊規定，夜點費雖非
    屬得列入平均工資計算之項目，惟系爭夜點費具有「勞務對
    價性」及「經常性給與」之性質，應屬工資，已如上述，且
    勞基法為規定勞動條件之最低標準，保護勞工權益，加強勞
    雇關係，促進社會與經濟發展，為勞動法規之基本原則，故
    解釋與適用勞動法規，自不得背離上開基本原則，則行政院
    人事行政局81年10月28日81局肆字第36543號函釋、經濟部
    國營事業委員會編定之經濟部所屬事業人員退休撫卹及資遣
    辦法作業手冊、經濟部96年3月23日經人字第09603503910號
    函均認系爭夜點費非屬工資，違背勞基法第1條所定勞動條
    件最低標準原則，自不可採，至上訴人援引國營事業管理法
    第14條之規定，主張系爭夜點費不得列入工資計算云云，亦
    非可採。上訴人以被上訴人係台灣石油工會之會員，應受上
    開團體協約所拘束，不得再主張系爭夜點費列入平均工資計
    算退休金等語，均難採信。
七、綜上所述，系爭夜點費係被上訴人因工作而獲得之報酬，具
    勞務對價性，且屬上訴人公司對勞工之經常性給與，應屬工
    資之一部分，惟上訴人公司未將系爭夜點費列入平均工資計
    算，被上訴人主張其所領得之退休金短少170,644元，堪以
    認定。從而，被上訴人本於勞動契約之法律關係，依退休金
    請求權，請求上訴人公司應給付被上訴人短少之退休金158,
    194元（被上訴人僅請求短少退休金170,644元之其中158,19
    4元），並以上訴人公司未依勞動基準法施行細則第29條第1
    項規定，自被上訴人退休日起30日內為給付，請求上訴人公
    司加計被上訴人自95年12月2日起至清償日止，按年息5%計
    算之利息，即屬正當，應予准許。原審為上訴人公司敗訴之
    判決，並為假執行之宣告，並無不合，上訴意旨指摘原判決
    不當，求予廢棄改判，為無理由，應予駁回。本件事實已臻
    明確，兩造其他攻擊防禦方法及證據，毋庸逐一詳述，附此
    敘明。予廢棄改判，為無理由，應予駁回。又本件第2審訴
    訟費用確定為2,490元（即第二審裁判費）應由敗訴之上訴
    人公司負擔，爰確定如主文第2項所示。
八、據上論結，本件上訴為無理由，依民事訴訟法第436條之1第
    3項、第449條第1項、第78條、第87條第1項，判決如主文。
中    華    民    國    98    年    1     月    21    日
                    民事第三庭  審判長法  官  林念祖
                                      法  官  翁金緞
                                      法  官  張桂美
以上正本證明與原本無異。
本件判決不得上訴。
中    華    民    國    98    年    1     月    21    日
                                      書記官  謝安青


司法院資訊處製作；財團法人民間司法改革基金會備份。
